【裁判字號】    97,訴,1967
【裁判日期】    971219
【裁判案由】    偽造文書等
【裁判全文】
臺灣臺北地方法院刑事判決              97年度訴字第1967號
公  訴  人  臺灣臺北地方法院檢察署檢察官
被      告  乙○○
            戊○○
            甲○○
            丁○○
上列被告等因偽造文書等案件，經檢察官提起公訴（97年度偵字
第21168 號），被告等於準備程序進行中就被訴事實為有罪之陳
述，由本院裁定以簡式審判程序審理，判決如下：
    主  文
乙○○、戊○○、甲○○、丁○○共同行使偽造公文書，足以生
損害於公眾及他人，乙○○處有期徒刑壹年陸月，戊○○處有期
徒刑壹年肆月，甲○○、丁○○各處有期徒刑壹年，扣案之如附
表所示之物均沒收。
    事  實
一、乙○○於民國97年間因詐欺案件，經臺灣桃園地方法院判處
    應執行有期徒刑3 年確定（未構成累犯），猶不知悔改，與
    戊○○、甲○○、丁○○與真實姓名年籍不詳、綽號「小漢
    」、「小高」及「查理」之成年男子之詐騙集團成員等，共
    同基於意圖為自己不法所有之詐欺取財、行使偽造特種文書
    、行使偽造公文書、僭越公務員職權之犯意聯絡，由乙○○
    （代號光頭）負責與「小漢」聯繫，並指導戊○○、甲○○
    、丁○○應對，戊○○（代號奶茶）佯裝書記官，負責出面
    取款，甲○○（代號紅茶）、丁○○（代號綠茶）則負責把
    風、跟蹤。「查理」並在桃園縣中壢市○○路○段好樂迪KTV
    前交付附表編號1、4至7、9至11號所示之物予戊○○，並由
    戊○○分別轉交附表編號9、10 號之行動電話予丁○○，及
    附表所示編號11號之行動電話予甲○○，「小漢」則交付附
    表所示編號8 號之行動電話予乙○○，命乙○○、戊○○、
    甲○○、丁○○聽候電話差遣。
二、嗣於97年9月23日上午9時許，由上開詐欺集團成員先以電話
    假借社會局人員、警察人員、臺灣臺北地方法院檢察署主任
    檢察官「賴正聲」名義，向丙○○○佯稱：其身分資料遭人
    在臺北市○○路之華南銀行冒開帳戶，作為詐騙之用，需繳
    納保證金，以免銀行存款及財產遭凍結，如不依指示辦理，
    子女會被關3 年等語，致丙○○○誤以為真，因而陷於錯誤
    ，隨即於同日上午12時許，前往第一銀行領出新臺幣（下同
    ）50 萬元，並約定在臺北市○○區○○街126巷口將錢交付
    監管。嗣後，乙○○、戊○○、甲○○、丁○○果接獲該詐
    欺集團電話聯繫，搭乘由不知情之顏致勤所駕駛車牌號碼58
    83-NM 號自小客車前往上述指定地點，由甲○○、丁○○負
    責把風，戊○○則假冒臺灣臺北地方法院檢察署書記官「張
    永福」，向丙○○○出示如附表編號1 號所示之識別證，及
    交付如附表編號2 號所示公文予丙○○○而行使之，以取信
    丙○○○，致丙○○○不疑有詐，交付50萬元之現金予戊○○，足生損害於丙○○○、「張永福」、臺灣臺北地方法院
    檢察署之公信力，及該署公文書之正確性及公信力。復於同
    日下午2 時許，該詐騙集團又承上開詐欺取財、行使偽造特
    種文書、行使偽造公文書、僭越公務員職權之接續犯意，由
    該集團某成員以相同方式，對丙○○○佯稱丙○○○所有之
    萬泰商業銀行忠孝分行帳戶存款亦涉案，存款須提交檢察官
    監管清查，致丙○○○誤以為真，因而陷於錯誤，隨即前往
    萬泰商業銀行忠孝分行領出80萬元，旋由綽號「小高」成年
    男子電話通知後，乙○○、戊○○、甲○○、丁○○再搭乘
    由顏致勤所駕駛之上開自小客車前往上述指定地點，由甲○○、丁○○負責把風，戊○○假冒臺灣臺北地方法院檢察署
    書記官「張永福」，向丙○○○出示如附表編號1 號所示之
    識別證，及交付如附表編號3 號所示公文予丙○○○而行使
    之，以取信丙○○○，致丙○○○不疑有詐，交付80萬元之
    現金予戊○○，足生損害於丙○○○、「張永福」、臺灣臺
    北地方法院檢察署之公信力，及該署公文書之正確性及公信
    力。嗣為警另案實施通訊監察時，發現該詐欺集團正與丙○○○相約取款時間，因而前往上述指定地點埋伏，並於同日
    下午4時許，在臺北市信義區○○○路○段與虎林街口，逮捕
    已取款完畢，正驅車離去之乙○○、戊○○、甲○○、丁○○，並扣得如附表所示之物，及現金130 萬元（業據丙○○○領回），始查悉上情。
三、案經臺北市政府警察局刑事警察大隊報請臺灣臺北地方法院
    檢察署檢察官偵查起訴。
    理  由
一、本件被告乙○○、戊○○、甲○○、丁○○所犯為死刑、無
    期徒刑、最輕本刑為3 年以上有期徒刑以外之罪，被告乙○○、戊○○、甲○○、丁○○於準備程序中就被訴事實為有
    罪之陳述，經法官告知簡式審判程序之旨，並聽取公訴人、
    被告之意見後，本院認為適宜進行簡式審判程序，而依刑事
    訴訟法第273條之1第1項規定，裁定改用簡式審判程序。
二、上揭事實，業據被告乙○○、戊○○、甲○○、丁○○迭於
    警詢、偵查及本院審理時供承不諱，核與被害人丙○○○於
    警詢時指述之情節相符，並有扣案之如附表所示之物可資佐
    證，此外，並有臺北市政府警察局刑事警察大隊偵查第4 隊
    通訊監察偵查報告、通話紀錄表附卷足憑，足見被告乙○○
    、戊○○、甲○○、丁○○上揭自白與事實相符。本案事證
    明確，被告乙○○、戊○○、甲○○、丁○○前開犯行洵堪
    認定，應依法論科。
三、按刑法所謂公印，係指公署或公務員職務上所使用之印信而
    言，又所謂公印或公印文，係專指表示公署或公務員資格而
    言，即俗稱大印與小官印及其印文，最高法院著有22年上字
    第1904號及69年臺上字第693 號判例可資參照，又公印文之
    形式凡符合印信條例規定之要件而製頒，無論為印、關防、
    職章、圖記，如足以表示其為公務主體之同一性者，均屬之
    （最高法院89年度臺上字第3155號判決意旨參照）。而不符
    印信條例規定或不足以表示公署或公務員資格之印文，即不
    得謂之公印文，僅為普通印文。查本案偽造之「臺北地檢署
    監管科」收據2 紙，均為冒用公署名義所為之文書，顯屬公
    文書，其上偽造之「法務部行政執行處高雄執行處凍結管制
    命令印」印文，於機關全銜下既綴有「凍結管制命令印」等
    字樣，非依印信條例規定，由上級機關所製發之印信蓋印，
    以表示該機關之資格者甚明，自非公印文，僅屬通常印文；
    惟上開偽造之公文書上偽造之「檢察執行處鑑」之印戳，因
    係表示公務機關或機關長官資格及其職務之印信，自屬公印
    文。核被告乙○○、戊○○、甲○○、丁○○所為，均係犯
    刑法第217條第1項偽造印文、第218條第1項偽造公印文、第
    216條、第211條之行使偽造公文書罪（行使偽造「臺北地檢
    署監管科」收據部分）、第216條、第212條之行使偽造特種
    文書罪（行使「法務部臺北地檢署監管科書記官張永福」服
    務證部分）、第158條第1 項之僭行公務員職權罪、第339條
    第1 項之詐欺取財罪。又偽造印文、公印文之行為係偽造公
    文書之階段行為，偽造公文書、偽造特種文書進而持以行使
    ，其偽造之低度行為，應分別為行使之高度行為所吸收，均
    不另論罪。被告乙○○、戊○○、甲○○、丁○○與綽號「
    小漢」、「小高」及「查理」之成年男子及其所屬之詐騙集
    團成員間，有犯意聯絡及行為分擔，為共同正犯。被告4 人
    與同具有犯意聯絡詐騙集團成員間，先後對被害人2 次行使
    偽造公文書、行使偽造特種文書、僭行公務員職權、詐欺取
    財，時間緊接，侵害同一社會法益，應僅成立一罪，為接續
    犯。檢察官認該部分係數罪併罰關係，容有誤會。又查95年
    7月1日修正施行之刑法刪除牽連犯之立法理由稱：目前實務
    上以牽連犯予以處理之案例，在適用上得視其具體情形，論
    以想像競合犯等語，且自然行為概念之一行為，原經法律評
    價為二以上之行為，且認有牽連關係而依牽連犯規定從一重
    處斷者，於牽連犯廢除施行後，宜改評價為單一行為，始合
    乎社會之通念。被告4 人與其他詐欺集團成員共同持偽造之
    公文書及特種文書、冒用公務員身分向被害人詐騙存款行為
    ，就一般社會通念，咸認只有一個行使偽造之公文書及特種
    文書、冒用公務員身分向被害人詐騙存款行為，然在法律評
    價上，實務上原認被告有行使偽造公文書行為及詐欺取財行
    為之二行為（認詐欺取財與僭行公務員職權係一行為），復
    認二行為間有牽連關係，而應依牽連犯從一重罪處斷，立法
    將牽連犯規定刪除，並於95年7月1日施行，若猶將之評價為
    法律犯罪概念之二行為，而予以併合處罰，勢難以契合人民
    的感情，自宜改認被告4 人係出於一個犯意，實行一個犯罪
    行為，而侵害國家法益、社會法益及個人法益，該當於行使
    偽造公文書、特種文書、僭行公務員職權、詐欺取財之4 個
    犯罪構成要件，即一行為觸犯數罪名，而均依想像競合犯各
    論以刑法第216條、第211條行使偽造公文書罪，起訴書認各
    應分論併罰，尚有未洽。至於起訴書業已述及被告4 人與詐
    騙集團成員共同冒充警察人員、臺灣臺北地方法院檢察署書
    記官等公務員行使其職權，並偽造「法務部行政執行處高雄
    執行處凍結管制命令印」印文等事實，僅於所犯法條漏引刑
    法第158條第1項及第218條第1項之條文，惟該等事實既業經
    檢察官提起公訴，本院自應予以審理；又被告4 人與詐騙集
    團成員共同行使偽造之「法務部臺北地檢署監管科書記官張
    永福」服務證等犯行，雖均漏未起訴，然該等事實與起訴判
    罪之犯罪事實，具有裁判上一罪之關係，為起訴效力所及，
    本院亦應併予審理，均附此敘明。
四、本院審酌被告乙○○甫因詐欺案件，經臺灣桃園地方法院判
    處應執行有期徒刑3 年確定，有臺灣高等法院被告前案紀錄
    表1份在卷可稽，被告4人犯罪動機、目的係貪圖不法利益，
    竟共同以詐術騙取無辜被害人財物，且其等以行使偽造公文
    書、特種文書，兼以僭行公務員職權之方式，影響檢察署公
    文書之正確性及司法機關公信力，使被害人心慌交付詐欺款
    項，犯罪所生之危害程度甚鉅，復斟酌其等坦誠犯行、犯後
    態度非劣，各人分工之情形，及檢察官求處被告乙○○有期
    徒刑2 年過重等一切情狀，分別量處如主文所示之刑，以示
    懲儆。
五、公訴意旨雖以被告乙○○正值壯年，不思努力工作，竟不斷
    與詐騙集團合謀欺騙被害人，歷經前案臺灣桃園地方法院之
    審判程序，仍毫無悔意，若非遭查獲，實無自行終止犯罪之
    意思，其以反覆實施詐欺犯行維生甚明，顯見其有犯罪之習
    慣等情，而併聲請對被告宣告強制工作。惟按有犯罪之習慣
    或因遊蕩或懶惰成習而犯罪者，於刑之執行前，令入勞動場
    所，強制工作，刑法第90條第1 項固定有明文。惟保安處分
    係針對受處分人將來之危險性所為之處置，以達教化、治療
    之目的，為刑罰之補充制度。我國現行刑法採刑罰與保安處
    分雙軌制，係在維持行為責任之刑罰原則下，為協助行為人
    再社會化之功能，以及改善行為人潛在之危險性格，期能達
    成根治犯罪原因、預防犯罪之特別目的。是保安處分中之強
    制工作，旨在對嚴重職業性犯罪及欠缺正確工作觀念或無正
    常工作因而習慣犯罪者，強制其從事勞動，學習一技之長及
    正確之謀生觀念，使其日後重返社會，能適應社會生活。刑
    法第90條第1 項之規定即係本於保安處分應受比例原則之規
    範，使保安處分之宣告，與行為人所為行為之嚴重性、行為
    人所表現之危險性及對於行為人未來行為之期待性相當之意
    旨而制定，而由法院視行為人之危險性格，決定應否令入勞
    動處所強制工作，以達預防之目的。查被告乙○○上開經判
    處應執行有期徒刑3 年之詐欺案件，尚未執行，其矯正之效
    果如何，尚有待觀察而無從得知，自不能因被告乙○○經前
    開刑之宣告後又再犯本案之罪，即認對其施以刑罰之宣告，
    係屬無效或不足。況改正本案被告乙○○免於再犯罪之方法
    ，並非僅有執行強制工作之保安處分一途，強制工作又屬對
    於人身自由之長期嚴格限制，揆諸前開說明，難認非使被告
    乙○○為強制工作外，已無其他方法使為處罰及教化，本院
    因認本件對被告宣告如主文所示之有期徒刑，另案所處之有
    期徒刑3 年，均應已足收教化及預防之目的，尚無應對被告
    乙○○宣告令予強制工作之必要，以符比例原則，併予敘明
    。
六、扣案如附表編號1至3、6 至11號所示之物，為被告乙○○、
    戊○○、甲○○、丁○○及所屬詐欺集團所有，供本件犯罪
    所用之物，且業經扣案在卷，爰均依刑法第38條第1項第2款
    之規定宣告沒收，而附表編號2、3號收據上之偽造印文及公
    印文各2 枚，不再重複宣告沒收。又附表編號4、5號之偽造
    印章、公印，均不問屬於犯人與否，依刑法第219 條規定沒
    收之。至於其餘扣案之物，核與本件上開犯罪均無關連性，
    此亦經被告乙○○、戊○○、甲○○及丁○○於本院審理時
    陳述明確，爰不為沒收之諭知，附此敘明。
據上論結，應依刑事訴訟法第273條之1第1 項、第299條第1項前
段，刑法第28條、第158條第1 項、第216條、第211條、第212條
、第339條第1項、第55條、第219條、第38條第1項第2款，刑法
施行法第1條之1，判決如主文。
本案經檢察官徐則賢到庭執行職務。
中    華    民    國    97    年    12    月    19    日
                  刑事第十三庭  法  官  陳君鳳
上正本證明與原本無異。
如不服本判決應於收受送達後10日內向本院提出上訴書狀，並應
敘述具體理由；其未敘述上訴理由者，應於上訴期間屆滿後20日
內向本院補提理由書（均須按他造當事人之人數附繕本）「切勿
逕送上級法院」。告訴人或被害人如對於本判決不服者，應具備
理由請求檢察官上訴，其上訴期間之計算係以檢察官收受判決正
本之日期為準。
                                書記官  楊湘雯
中    華    民    國    97    年    12    月    19    日
附錄論罪科刑法條：
刑法第158條第1項
冒充公務員而行使其職權者，處3年以下有期徒刑、拘役或5百元
以下罰金。
刑法第211條
偽造、變造公文書者，足以生損害於公眾或他人者，處1年以上7
年以下有期徒刑。
刑法第212條
偽造、變造護照、旅券、免許證、特許證及關於品行、能力、服
務或其他相類之證書、介紹書，足以生損害於公眾或他人者，處
1年以下有期徒刑、拘役或3百元以下罰金。
刑法第216條
行使第210條至第215條之文書者，依偽造、變造文書或登載不實
事項或使登載不實事項之規定處斷。
刑法第339條第1項
意圖為自己或第三人不法之所有，以詐術使人將本人或第三人之
物交付者，處5年以下有期徒刑、拘役或科或併科1千元以下罰金
。
附表：
┌───┬────────────┬─────────┐
│編號  │應沒收之物              │備註              │
├───┼────────────┼─────────┤
│1     │「法務部臺北地檢署監管科│                  │
│      │書記官張永福」服務證2張 │                  │
├───┼────────────┼─────────┤
│2     │「臺北地檢署監管科」監管│1.右上角有偽造之「│
│      │金額50萬元收據1紙。     │  法務部行政執行處│
│      │                        │  高雄執行處凍結管│
│      │                        │  制命令印」印文1 │
│      │                        │  枚。            │
│      │                        │2.右下方有「檢察執│
│      │                        │  行處鑑」印文1枚 │
│      │                        │  。              │
├───┼────────────┼─────────┤
│3     │「臺北地檢署監管科」監管│1.右上角有偽造之「│
│      │金額80萬元收據1紙。     │  法務部行政執行處│
│      │                        │  高雄執行處凍結管│
│      │                        │  制命令印」印文1 │
│      │                        │  枚。            │
│      │                        │2.右下方有「檢察執│
│      │                        │  行處鑑」印文1枚 │
│      │                        │  。              │
├───┼────────────┼─────────┤
│4     │法務部行政執行處高雄執行│                  │
│      │處凍結管命令印章1枚     │                  │
├───┼────────────┼─────────┤
│5     │檢察執行處鑑1枚。       │                  │
│      │                        │                  │
│      │                        │                  │
├───┼────────────┼─────────┤
│6     │筆記型電腦1台、3合1功能 │                  │
│      │列表機1台、紅色印泥1個、│                  │
│      │隨身碟1枚。             │                  │
├───┼────────────┼─────────┤
│7     │序號000000000000000 號行│                  │
│      │動電話1具（含門號0000000│                  │
│      │408號SIM卡1枚）。       │                  │
├───┼────────────┼─────────┤
│8     │序號00000000000000000 號│                  │
│      │行動電話1具（含門號09583│                  │
│      │37704號SIM卡1枚）。     │                  │
├───┼────────────┼─────────┤
│9     │序號000000000000000 號行│                  │
│      │動電話1具（含門號0000000│                  │
│      │726號SIM卡1枚）。       │                  │
├───┼────────────┼─────────┤
│10    │序號000000000000000 號行│                  │
│      │動電話1具（含門號0000000│                  │
│      │152號SIM卡1枚）。       │                  │
├───┼────────────┼─────────┤
│11    │序號000000000000000 號行│                  │
│      │動電話1具（含門號0000000│                  │
│      │432號SIM卡1枚）。       │                  │
└───┴────────────┴─────────┘


司法院資訊處製作；財團法人民間司法改革基金會備份。
